---
title: "projekt - wizualizacja danych"
author: "Monika Etrych"
date: "18 01 2022"
output: html_document
---
Projekt wykonany w ramach zaliczenia przedmiotu "Wstęp do Analizy Danych".    
  
```{r message=FALSE, include=FALSE}
# Wczytanie danych i zmiana nazw kolumn

library(dplyr)
library(ggplot2)
library(CGPfunctions)
library(datasets)
library(gridExtra)
library(gapminder)
library(gghighlight)

setwd("C:/Users/monik/Desktop/3 semestr/Wstęp/samobojstwa")

dane = read.csv(file="dane ludzi.csv", header = TRUE, sep=";")
metoda = read.csv(file="metoda.csv", header = TRUE, sep = ";")
wiek = read.csv(file="wiek.csv", header = T, sep=";")

names(metoda) [3:15]=c("zatrucie gazem/spalinami", "zatrucie środkami chemicznymi/toksycznymi",
                       "zażycie środków nasennych/leków psychotropowych", "zażycie innych leków",
                       "uszkodzenie układu krwionośnego", "samookaleczenie powierzchniowe", 
                       "rzucenie się z wysokości", "utonięcie/utopienie się","powieszenie się",
                       "rzucenie się pod pojazd", "zastrzelenie się/użycie broni palnej",
                       "uduszenie się", "samopodpalenie")
names(metoda)[18:30]=c("zgon zatrucie gazem/spalinami", "zgon zatrucie środkami chemicznymi/toksycznymi",
                       "zgon zażycie środków nasennych/leków psychotropowych", "zgon zażycie innych leków",
                       "zgon uszkodzenie układu krwionośnego", "zgon samookaleczenie powierzchniowe", 
                       "zgon rzucenie się z wysokości", "zgon utonięcie/utopienie się","zgon powieszenie się",
                       "zgon rzucenie się pod pojazd", "zgon zastrzelenie się/użycie broni palnej",
                       "zgon uduszenie się", "zgon samopodpalenie")
names(metoda)[2]="ogółem"
names(dane)[2:4]=c("ogółem","mężczyźni","kobiety")
names(dane)[8:9]=c("zgon mężczyźni", "zgon kobiety")
```

# Wykres 1
W jakim wieku ludzie najczęściej próbują popełnić samobójstwo?


```{r fig.height=4, fig.width=5}
names(wiek)[3:9]=c("<=12","13-18","19-24","25-29","30-49","50-69","70=>")
kolumny = colnames(wiek[3:9])

wiek_wektor = unlist(wiek[1,3:9])

ggplot(wiek[3:9,], aes(kolumny, wiek_wektor))+
  geom_bar(stat="identity", colour="black", fill="grey")+
  labs(x="wiek", y="liczba", title="Liczba prób samobójczych w grupach wiekowych")

```

Najwięcej osób próbujących się zabić jest w przedziale wiekowym 30-49 lat, a następnie 50-69. Najmniej jest w wieku poniżej 12 lat. 

# Wykres 2 i 3
2. Jaka jest najskuteczniejsza metoda?  
3. Która metoda jest najczęściej stosowana?
```{r message=FALSE, warning=FALSE}
ogolem = colnames(metoda[3:15])
smierc = colnames(metoda[18:30])

ogolem_wektor = unlist(metoda[1,3:15]) 
smierc_wektor = unlist(metoda[1,18:30])

skutecznosc = smierc_wektor/ogolem_wektor*100
skutecznosc = round(skutecznosc, 3)


p1 = ggplot(metoda[3:15, 18:30,], aes(skutecznosc,reorder(ogolem, skutecznosc)))+
    geom_col(colour="black", fill="grey")+
    xlim(0,100)+
    labs(x="procent samobójstw zakończonych śmiercią[%]", y="metoda", title="Skuteczność wybranej metody samobójczej")

# wykres 3

metoda_ogolem = unlist(metoda[1,3:15]) 

czestosc_metody=metoda_ogolem/metoda[1,2]*100

p2 = ggplot(metoda[3:15,], aes(czestosc_metody,reorder(ogolem, czestosc_metody)))+
      geom_col(colour="black", fill="grey")+
      labs(x="procent samobójstw dokonanych wybraną metodą[%]", y="metoda", title="Częstość używanej metody samobójczej")+
      xlim(0,100)

grid.arrange(p1, p2, nrow = 2)
```

Chociaż najskuteczniejszą metodą jest użycie broni, to pamiętając, że w Polsce trudno jest uzyskać pozwolenie na broń, jest to rzadko stosowana. Najczęściej stosowaną metodą jest powieszenie, które jest drugą metodą pod względem skuteczności.


# Wykres 4 i 5  
4. Kto częściej popełnia samobójstwo kobiety czy mężczyźni?
5. Kto skuteczniej popełnia samobójstwa, kobiety czy mężczyźni?

```{r fig.height=4, fig.width=4, message=FALSE}
czestosc_kobiety=dane[1,]$kobiety/dane[1,]$ogółem*100
czestosc_mezczyzni = 100-czestosc_kobiety

plec = data.frame(
  płeć=c("kobieta", "mężczyzna"),
  czestosc=c(czestosc_kobiety, czestosc_mezczyzni))

p1 = ggplot(plec, aes(x="", y=czestosc, fill=płeć)) +
    geom_bar(stat="identity", width=1) +
    coord_polar("y", start=0)+
    theme_void()+
    labs(title="Próby samobójcze z podziałem na płeć")

# wykres 5

skutecznosc=data.frame(name=c("kobiety","mężczyźni"), 
                       val=c(dane[1,]$`zgon kobiety`/dane[1,]$kobiety*100,
                         dane[1,]$`zgon mężczyźni`/dane[1,]$mężczyźni*100))
p2 = skutecznosc %>%
    ggplot(aes(x=name, y=val)) +
    geom_segment(aes(xend=name, yend=0))+
    geom_point(size=4, color="orange") +
    labs(x="płeć", y="skuteczność[%]", title="Skuteczność samobójstw wsród mężczyzn i kobiet")+
    ylim(0,100)

grid.arrange(p1, p2, nrow = 2)
```

W trakcie tworzenia projektu natrafiłam na informacje, że mężczyźni częściej próbują popełnić samobójstwa, ale kobiety robią, to skuteczniej. Postanowiłam to zbadać. Z danych wynika, że mężczyźni 3-krotnie częściej niż kobiety próbowali się zabić i 2 razy częściej umierali. Teza okazała się fałszywa.

# Wykres 6
Odsetek samobójstw w danym województwie
```{r}
dane%>%
  select(Województwo, ogółem, liczba.ludności)%>%
  mutate(smiertelnosc=ogółem/liczba.ludności*100)%>%
  #filter(Województwo!="POLSKA")%>%
  ggplot(aes(x=smiertelnosc, y=reorder(Województwo, smiertelnosc)))+
  geom_point(size=4, col="red")+
  labs(y="województwo", x="śmiertelność[%]", title="Procent samobójstw w danym województwie")+
  gghighlight(Województwo == "POLSKA")+
  xlim(0,0.075)

```

Proporcjonalnie do liczby ludności w danym województwie najwięcej osób w województwie łódzkim próbowało popełnić samobójstwo. Najmniej w kujawsko-pomorskim. W województwie małopolskim było więcej samobójstw niż średnia dla Polski.
